ACORDAO-COMPLETO-2432329

ACÓRDÃO 12560/2020 ATA 41/2020 - PRIMEIRA CÂMARA

VISTOS, relatados e discutidos estes autos de pensão civil concedida pela Superintendência Regional do Trabalho no Estado de Santa Catarina.
ACORDAM os ministros do Tribunal de Contas da União, reunidos em sessão da 1ª Câmara, diante das razões expostas pelo relator, em:
9.1. considerar ilegal o ato de pensão civil instituído pelo Sr. Ney Cassimiro dos Santos (10651420-05-2014-000001-1, peça 3) , recusando-lhe o registro, nos termos do § 1º do art. 260 do RI/TCU; 
9.2. dispensar a devolução dos valores indevidamente recebidos, presumidamente, de boa-fé pela pensionista, Sra. Elair Silveira dos Santos, nos termos da Súmula 106 deste Tribunal; 
9.3. determinar à Superintendência Regional do Trabalho no Estado de Santa Catarina que: 
9.3.1. no prazo de 15 (quinze) dias, cesse quaisquer pagamentos à pensionista decorrentes do ato considerados ilegal, comunicando a este Tribunal as providências adotadas, nos termos do art. 262, caput, do RI/TCU, e do art. 8º, caput, da Resolução TCU 206/2007, sob pena de responsabilidade solidária do responsável pela omissão;
9.3.2. dê ciência do inteiro teor desta deliberação à interessada, alertando-a de que o efeito suspensivo proveniente da interposição de eventuais recursos perante o Tribunal não a exime da devolução dos valores percebidos indevidamente após a respectiva notificação, caso esses não sejam providos, devendo encaminhar os comprovantes dessa notificação a esta Corte no prazo de até 30 (trinta) dias;
9.3.3. cadastre novo ato de concessão de pensão civil livre das irregularidades apontadas, submetendo-o no prazo de 30 (trinta) dias à apreciação deste Tribunal, nos termos do art. 262, caput e § 2º, do RI/TCU, e 19, § 3º, da Instrução Normativa TCU 78/2018;
9.4. encerrar e arquivar os presentes autos.

Concessão de pensão civil.

Primeira Câmara

3. Interessada: Elair Silveira dos Santos (XXX.172.139-XX).

13.1. Ministros presentes: Walton Alencar Rodrigues (Presidente), Benjamin Zymler, Bruno Dantas e Vital do Rêgo.
13.2. Ministros-Substitutos presentes: Augusto Sherman Cavalcanti e Weder de Oliveira (Relator).

ACORDAO-COMPLETO-2457232

Acórdão de Relação 3451/2021 - Primeira Câmara

Acórdão de Relação

WEDER DE OLIVEIRA

Em exame, ato de concessão de pensão civil, emitido pela Superintendência Regional do Trabalho no Estado de Santa Catarina, instituída por Ney Cassimiro dos Santos, em favor de Elair Silveira dos Santos, na qualidade de viúva.
Reproduzo, com ajustes de forma, a instrução do auditor da Secretaria de Fiscalização de Pessoal (Sefip) , (peça 5) , que recebeu anuência do diretor da unidade instrutiva (peça 6) e concordância pelo MP/TCU, representado pelo procurador Júlio Marcelo de Oliveira (peça 7) .
"EXAME TÉCNICO  
5.	O ex-servidor Ney Cassimiro dos Santos (CPF: XXX.803.759-XX) , aposentado voluntariamente em 26/8/1986, com proventos integrais, com amparo no art. 101 da Constituição Federal de 1967, faleceu em 16/2/2014, razão pela qual o cálculo da pensão deve observar o regramento contido na Lei 10.887/2004 (reajuste pelo RGPS e aplicação do redutor) .
6.	Consta do ato de concessão de pensão civil ora examinado, bem como da ficha financeira extraída do Siape (peça 2) , o pagamento de rubrica decorrente de provimento judicial, no valor de R$ 306,25, alusiva a parcela salarial oriunda de plano econômico (URP 26,05%) . Ademais, verificou-se ainda o pagamento concomitante de funções gratificadas (FGR e GADF) com a VPNI prevista no art. 62-A da Lei 8.112/1991, contrariando entendimento pacífico desta Corte de Contas. As parcelas ora impugnadas foram incluídas na base de cálculo da pensão. Nos próximos parágrafos discorrer-se-á acerca das irregularidades apontadas.
Pagamento da URP (26,05%) 
7.	No que se refere à manutenção do pagamento da URP (26,05%) , rubrica 16171 DECISAO JUDICIAL TRANS JUG APO, no valor de R$ 306,25 (peça 2) , esta Corte de Contas considera indevido esse pagamento, ainda que amparado por sentença judicial. Quanto a essa questão, é entendimento pacífico desta Corte que as parcelas decorrentes de plano econômico não se incorporam indefinidamente aos vencimentos, pois têm natureza de antecipação salarial, sendo devidas somente até a reposição das perdas salariais havidas até então, o que ocorre na primeira data-base seguinte àquela que serviu de referência ao julgado. Nesse sentido, são inúmeros os arestos desta Corte, a exemplo do Acórdão 15722/2018-TCU-Primeira Câmara, de relatoria do Ministro Walton Alencar Rodrigues, do Acórdão 1408/2019-TCU-Primeira Câmara, relatado pelo Ministro Bruno Dantas, e do Acórdão 6607/2020-TCU-Segunda Câmara, relatado pelo Ministro André de Carvalho.
8.	A adoção de tal solução por parte do TCU constitui efetiva defesa da coisa julgada, pois estender o pagamento de parcelas antecipadas para além da data-base, sem expressa determinação judicial nesse sentido, seria extrapolar os limites do próprio julgado, consistindo em erro do gestor de pessoal na execução da ordem judicial.
9.	Ressalte-se que, apesar das inúmeras liminares concedidas a fim de garantir o pagamento da URP, a jurisprudência do STF vem se consolidando no sentido de considerar indevido seu pagamento, uma vez que não há de se falar em ofensa à coisa julgada ou decadência quanto à decisão do TCU de julgar ilegais e mandar cessar os pagamentos decorrentes de atos dos quais conste tal rubrica, a exemplo da decisão prolatada no âmbito do MS 25.678/STF, de autoria da Associação dos Aposentados da Fundação Universidade de Brasília (AposFUB) . No mesmo sentido são os julgamentos do RE 596.663/RJ (Relator p/ acórdão Ministro Teori Zavascki) e do RE 561.836/RN (Relator Ministro Luiz Fux) .
10.	No caso concreto ora examinado, o cotejo das fichas financeiras do ex-servidor referentes aos meses de outubro/2009 e janeiro/2014 (peça 2) demonstra que a parcela de R$ 306,25 deveria ter sido absorvida pelas novas estruturas remuneratórias posteriores ao provimento judicial, o que de fato não ocorreu, contrariando assim o contido no Acórdão 2161/2005-TCU-Plenário, de relatoria do Ministro Walton Alencar Rodrigues.
11.	Desse modo, considerando a manutenção do pagamento da URP (26,05%) sem expressa determinação judicial nesse sentido, não há como prosperar, sob esse aspecto, o ato de concessão em comento.
Pagamento concomitante de GADF, FGR e VPNI de quintos
12.	A ficha financeira extraída do Siape (peça 2) revela o pagamento cumulativo da VPNI de quintos (Rubrica 82107 VPNI ART. 62-A LEI 8112/90 - AP, no valor de R$ 245,10) com FGR (Rubrica 585 FGR-FUNC.GRAT. L.8216/91-APO, no valor de R$ 92,16) e a Gratificação de Atividade pelo Desempenho de Função - GADF (Rubrica 622 GRAT.DES.FUNC GADF/LD 13/92 AP, no valor de R$ 153,00) . Observe-se que no ato concessório o valor da GADF está embutido na rubrica 'Função Gratificada' (R$ 215,16 = R$ 153,00 + R$ 92,16) . 
13.	Consoante firme jurisprudência deste Tribunal, o pagamento cumulativo da vantagem de quintos com FGR ou GADF é ilegal, por caracterizar pagamento em duplicidade, uma vez que no cálculo do valor dos quintos já se encontram contempladas aquelas vantagens. Acerca desse tema, cumpre transcrever o Enunciado 280 da Súmula de Jurisprudência do TCU, in verbis:
É ilegal o ato de concessão que inclui no cálculo dos proventos a percepção cumulativa de quintos com a Gratificação de Atividade pelo Desempenho de Função (GADF) decorrente de funções que não preveem opção pelo cargo efetivo, a exemplo da Função Gratificada (FG) e da Gratificação de Representação de Gabinete (GRG) .
14.	É nesse mesmo sentido o que restou assentado no Acórdão 3779/2018-TCU-Segunda Câmara, de relatoria do Ministro José Mucio Monteiro, cujo sumário segue transcrito:
Sumário
APOSENTADORIA. ACUMULAÇÃO INDEVIDA DE VANTAGENS. VPNI/QUINTOS COM FUNÇÃO GRATIFICADA (FGR) E GRATIFICAÇÃO DE ATIVIDADE PELO DESEMPENHO DE FUNÇÃO (GADF) . SÚMULA TCU 280. ILEGALIDADE DA CONCESSÃO. DETERMINAÇÕES.
15.	Assim, também sob o aspecto aqui examinado (pagamento concomitante da VPNI de quintos com as vantagens FGR e GADF) , não há como prosperar a concessão em comento.
16.	Cumpre observar que, não havendo decorrido o prazo de 5 (cinco) anos desde o ingresso do ato de concessão nesta Corte de Contas, não há a necessidade de se instalar o contraditório, consoante entendimento firmado no Acórdão 587/2011-TCU-Plenário, de relatoria do Ministro Valmir Campelo.
17.	Por derradeiro, registre-se que a análise do presente feito observou o regramento inscrito na Resolução TCU 315/2020 e que o ato sob apreciação completará 5 anos no TCU em 25/02/2021.
CONCLUSÃO
18.	Em vista do acima expendido, propõe-se considerar ilegal, negando-lhe registro, o ato inicial de concessão de pensão civil constante deste processo, haja vista a manutenção do pagamento da URP (26,05%) sem expressa determinação judicial nesse sentido, bem como o pagamento concomitante da VPNI de quintos de FGR com as vantagens FGR e GADF, contrariando o contido no Enunciado 280 da Súmula de Jurisprudência do TCU.
PROPOSTA DE ENCAMINHAMENTO
19.	Ante o exposto, e de conformidade com o preceituado nos artigos 71, III, da Constituição Federal de 1988; 1º, V, e 39, II, da Lei 8.443/1992; 1º, VIII, 259, II, 260, § 1º, e 262, § 2º, do Regimento Interno/TCU, propõe-se:
19.1	considerar ilegal, negando-lhe registro, o ato inicial de concessão de pensão civil instituída por Ney Cassimiro dos Santos (CPF: XXX.803.759-XX) em favor da beneficiária Elair Silveira dos Santos (CPF: XXX.172.139-XX) , haja vista a manutenção do pagamento da URP (26,05%) sem expressa determinação judicial nesse sentido, bem como o pagamento concomitante da VPNI de quintos de FGR com as vantagens FGR e GADF, contrariando o contido no Enunciado 280 da Súmula de Jurisprudência do TCU;
19.1.1	dispensar o ressarcimento das quantias indevidamente recebidas, presumida a boa-fé, consoante o disposto no Enunciado 106 da Súmula de Jurisprudência do TCU;
19.1.2	determinar à Superintendência Regional do Trabalho no Estado de Santa Catarina que, nos termos do art. 262, caput, do Regimento Interno do TCU, e art. 4º, inciso I, da Resolução TCU 315/2020:
a) abstenha-se de realizar pagamentos decorrentes do ato de concessão considerado ilegal, no prazo de 15 (quinze) dias, contado a partir da ciência dessa deliberação, sujeitando-se a autoridade administrativa omissa à responsabilidade solidária;
b) comunique a beneficiária acerca do teor deste Acórdão, alertando-a de que o efeito suspensivo proveniente da interposição de eventuais recursos junto ao TCU não a eximirá da devolução dos valores percebidos indevidamente após sua notificação, caso os recursos não sejam providos;
c) emita e disponibilize no sistema e-Pessoal, no prazo de 30 (trinta) dias, novo ato de concessão, escoimado da irregularidade apontada, nos termos do art. 262, § 2º, do Regimento Interno do TCU; e
d) encaminhe ao Tribunal o comprovante de que a interessada tomou ciência do inteiro teor desta deliberação."
É o relatório.

não há.

Procurador Júlio Marcelo de Oliveira.

PENSÃO CIVIL. RUBRICAS IRREGULARES. URP (26,05%) SEM ABSORÇÃO PELAS NOVAS ESTRUTURAS REMUNERATÓRIAS POSTERIORES. ACUMULAÇÃO INDEVIDA DE VANTAGENS. VPNI/QUINTOS COM FUNÇÃO GRATIFICADA (FGR) E GRATIFICAÇÃO DE ATIVIDADE PELO DESEMPENHO DE FUNÇÃO (GADF). SÚMULA TCU 280. ILEGALIDADE. DETERMINAÇÕES. COMUNICAÇÕES.

PENSÃO CIVIL (PCIV)

Secretaria de Fiscalização de Pessoal (Sefip).

Trata-se ato de concessão de pensão civil instituída por Ney Cassimiro dos Santos, em favor de Elair Silveira dos Santos, na qualidade de viúva, emitido pela Superintendência Regional do Trabalho no Estado de Santa Catarina.
A Secretaria de Fiscalização de Pessoal (Sefip) propõe a ilegalidade do ato, "haja vista a manutenção do pagamento da URP (26,05%) sem expressa determinação judicial nesse sentido, bem como o pagamento concomitante da VPNI de quintos de FGR com as vantagens FGR e GADF, contrariando o contido no Enunciado 280 da Súmula de Jurisprudência do TCU."
O MP/TCU, representado pelo procurador Júlio Marcelo de Oliveira, anuiu à proposta.
Acolho as propostas uníssonas, incorporando-as às minhas razões de decidir as análises e conclusões da unidade instrutiva, cabendo destacar o que segue.
A parcela referente à URP (26,05%) incluída no benefício deveria ter sido absorvida pelas novas estruturas remuneratórias posteriores ao provimento judicial, o que de fato não ocorreu, contrariando assim a jurisprudência desta Corte de Contas:
 "É ilegal o pagamento de URP sem a devida absorção por reajustes salariais subsequentes." Jurisprudência selecionada, Acórdão 2169/2012-TCU-Segunda Câmara.
"É ilegal o pagamento, de forma destacada, da vantagem referente a URP, mediante sentença judicial que não prevê a continuidade do pagamento após o subseqüente reajuste salarial." Jurisprudência selecionada, Acórdão 3554/2008-TCU-Primeira Câmara.
"Devem ser absorvidas na ou eliminadas da estrutura remuneratória dos servidores públicos federais, conforme o caso, o pagamento das seguintes rubricas judiciais: a) Plano Bresser (reajuste de 26,06%, referente à inflação de junho de 1987) ; b) URP de abril e maio de 1988 (16,19%) ; c) Plano Verão (URP de fevereiro de 1989, com o índice de 26,05%) ; d) Plano Collor (1990, com o índice de 84,32%) ; e) incorporação de horas extras; f) vantagem pessoal do art. 5º do Decreto 95.689/1988, concedida com o fito de evitar o decesso remuneratório em razão do reenquadramento de docentes e técnicos administrativos no Plano Único de Classificação e Retribuição de Cargos e Empregos; g) percentual de 28,86%, referente ao reajuste concedido exclusivamente aos militares pelas Leis 8.622/1993 e 8.627/1993, posteriormente estendido aos servidores civis pela Medida Provisória 1.704/1998; h) percentual de 3,17%, em função de perda remuneratória decorrente da aplicação errônea dos critérios de reajuste em face da URV (referente ao Plano Real) ; e i) percentual de 10,8%, concedido exclusivamente para proventos de aposentadoria e pensão civil." Jurisprudência selecionada, Acórdão 1614/2019-TCU-Plenário.
No tocante ao pagamento cumulativo de "quintos" com a função gratificada (FG) e com a gratificação de atividade pelo desempenho de função (GADF) , reproduzo excerto do voto do ministro Benjamin Zymler no Acórdão 1802/2020-TCU-Primeira Câmara, que bem elucida a questão:
"O art. 193 da Lei 8.112/1990 é cristalino quando veda o pagamento de 'quintos', disciplinado no art. 62 dessa lei, juntamente com a gratificação de função ou a remuneração do cargo em comissão:
'Art. 193. O servidor que tiver exercido função de direção, chefia, assessoramento, assistência ou cargo em comissão, por período de 5 (cinco) anos consecutivos, ou 10 (dez) anos interpolados, poderá aposentar-se com a gratificação da função ou remuneração do cargo em comissão, de maior valor, desde que exercido por um período mínimo de 2 (dois) anos.
 (...) 
§ 2° A aplicação do disposto neste artigo exclui as vantagens previstas no art. 192, bem como a incorporação de que trata o art. 62, ressalvado o direito de opção.'
11. Ressalte-se que a que a GADF já está incluída na base de cálculo dos 'quintos', razão pela qual também não se admite seu pagamento juntamente com aquela vantagem, sob pena de ocorrer bis in idem. Assim, ou bem o inativo recebe FG acrescida da GADF ou recebe os 'quintos', uma vez que o § 2º do art. 193 da Lei 8.112/1990 vedou a concessão da vantagem ali prevista com aquela disciplinada no art. 62 da mesma lei."
Também, nesse sentido, é o enunciado 280, da Súmula de Jurisprudência do TCU que veda a percepção das referidas parcelas em concomitância:
"É ilegal o ato de concessão que inclui no cálculo dos proventos a percepção cumulativa de quintos com a Gratificação de Atividade pelo Desempenho de Função - GADF decorrente de funções que não preveem opção pelo cargo efetivo, a exemplo da Função Gratificada - FG e da Gratificação de Representação de Gabinete - GRG."
Assim, a pensão deve ser considerada ilegal.
Uma vez que o ato foi enviado a esta Corte de Contas há menos de 5 (cinco) anos, pode ser apreciado sem a necessidade de prévia oitiva da interessada, nos termos do Acórdão 587/2011-TCU-Plenário.
Diante do exposto, manifesto-me pela aprovação do acórdão que ora submeto à apreciação deste Colegiado.
TCU, Sala das Sessões Ministro Luciano Brandão Alves de Souza, em 17 de novembro de 2020.
Weder de Oliveira 
Relator